ACORDAO-COMPLETO-2425251

ACÓRDÃO 8663/2021 ATA 20/2021 - PRIMEIRA CÂMARA

VISTOS, relatados e discutidos estes autos de pedido de reexame interposto contra o Acórdão 5831/2020-TCU-Primeira Câmara, por meio do qual foi negado registro à aposentadoria do sr. Alvaro Ribeiro Barale,
ACORDAM os Ministros do Tribunal de Contas da União, reunidos em sessão da Primeira Câmara, com fulcro no art. 48 da Lei 8.443/1992, c/c o art. 286 do Regimento Interno, e diante das razões expostas pelo Relator, em:
9.1. conhecer do pedido de reexame interposto pelo sr. Alvaro Ribeiro Barale para, no mérito, negar a ele provimento;
9.2. dar ciência desta deliberação ao recorrente e à entidade de origem.

Pedido de reexame contra deliberação em que negado registro a ato de aposentadoria emitido pela Fundação Universidade Federal de Uberlândia.

Primeira Câmara

3. Interessados/Responsáveis/Recorrentes:
3.1. Interessados: Aguinaldo Coelho da Silva (XXX.441.997-XX); Alvaro Ribeiro Barale (XXX.771.406-XX)
3.2. Recorrente: Alvaro Ribeiro Barale (XXX.771.406-XX).

13.1. Ministros presentes: Walton Alencar Rodrigues (Presidente), Benjamin Zymler (Relator), Vital do Rêgo e Jorge Oliveira.
13.2. Ministro-Substituto presente: Augusto Sherman Cavalcanti.

BENJAMIN ZYMLER

Ministro Walton Alencar Rodrigues.

Adoto como relatório, com os ajustes de forma pertinentes, a instrução elaborada no âmbito da Secretaria de Recursos (Serur) , acolhida pelo corpo diretivo da unidade técnica e pelo representante do Ministério Público nos autos:
"INTRODUÇÃO
Trata-se de pedido de reexame interposto pelo Sr. Alvaro Ribeiro Barale [peças 19 a 21], contra o Acórdão 5831/2020-TCU-Primeira Câmara (Relator Ministro Walton Alencar Rodrigues) , prolatado na sessão de 19/5/2020.
1.1. A deliberação recorrida apresenta o seguinte teor:
'9.2. considerar ilegal e negar registro ao ato de aposentadoria de Alvaro Ribeiro Barale;
9.3. dispensar o ressarcimento das quantias indevidamente recebidas de boa-fé por Alvaro Ribeiro Barale, consoante disposto no Enunciado de Súmula no 106 do TCU;
9.4. determinar à Fundação Universidade Federal de Uberlândia que:
9.4.1. no prazo de 15 (quinze) dias, contados a partir da ciência deste Acórdão, providencie a suspensão dos pagamentos decorrentes da aposentadoria considerada ilegal, sob pena de responsabilidade solidária da autoridade administrativa omissa;
9.4.2. comunique ao beneficiário do ato de aposentadoria considerado ilegal acerca da presente deliberação, alertando-o de que o efeito suspensivo decorrente de eventual interposição de recurso não o exime da devolução dos valores percebidos indevidamente após a notificação, em caso de não provimento;
9.4.3. encaminhe ao Tribunal, por cópia, comprovante da data em que o beneficiário da aposentadoria considerada ilegal tomou conhecimento desta decisão; e
9.4.4. emita novo ato livre da irregularidade apontada, submetendo-o ao TCU pelo Sistema de Apreciação e Registro de Atos de Admissão e Concessões (Sisac) , no prazo de trinta dias, nos termos dos artigos 262, § 2º, do Regimento Interno/TCU, e 15, § 1º, da Instrução Normativa/TCU 55/2007' (destacamos e sublinhamos) .
HISTÓRICO
O ato de aposentadoria do Sr. Alvaro Ribeiro Barale, no cargo de Professor da UFU, foi julgado ilegal em virtude da conversão ponderada de tempo de serviço especial entre 9/7/1981 e 11/12/1990, bem assim após o advento da Lei 8.112/1990 até sua inativação ocorrida em 1/4/2013, não aplicando ao seu caso o entendimento dos mandados de injunção 721-7, 880-9, 1071-4, 1442-6 e 3389 e Súmula Vinculante 33 do STF, pois não se inativou com base na aposentadoria especial de que trata o artigo 40, § 4º, inciso III, da Constituição Federal, mas sim com fundamento no art. 3º da EC 47/2005 com tempo total, incluindo a ponderação (12 anos, 10 meses e 16 dias) , de 45 anos, 3 meses e 22 dias (peça 3) .
ADMISSIBILIDADE
Reitera-se o exame de admissibilidade realizado pelo Sar/Serur (peça 22) , que opinou pelo conhecimento do recurso, nos termos do artigo 48 da Lei 8.443/1992, c/c os artigos 285, §2º, e 286, parágrafo único, do RI/TCU [...].
EXAME DE MÉRITO
Delimitação
Constitui objeto do presente exame analisar se o Sr. Alvaro Ribeiro Barale faz jus à aposentadoria da forma que foi concedida originalmente pela UFU.
Da suposta regularidade do ato concessório de aposentadoria
5.	Defende a regularidade do ato de concessão de aposentadoria com base nas seguintes alegações:
5.1.	laborou como Médico na UFU no período de 01/01/1981 a 28/02/1986, o que faz ter a conversão de tempo especial em comum em relação à exposição aos agentes insalubres, que aplicado ao período o fator 1.4 perfaz um total de 02 (dois) anos e 22 (vinte e dois) dias de contribuição;
5.2.	antes do ingresso na UFU trabalhou em outras organizações, sendo que o tempo 'corresponde a 5 (cinco) anos, 10 (dez) meses e 27 (vinte e sete) dias de contribuição', conforme documento do CNIS, cuja averbação junto à universidade ocorrerá tão logo o Instituto Nacional do Seguro Social - INSS emita a Certidão de Tempo de Contribuição, que foi requerida em 15/06/2020;
5.3.	preenche os requisitos do art. 3º da EC 47/2005, pois irá contar com 40 (quarenta) anos, 04 (meses) e 28 (vinte e oito) dias de contribuição 'após a juntada da Certidão de Tempo de Contribuição (já solicitada ao INSS) e a conversão de tempo especial em comum referente ao período laborado como médico no período de 01/01/1981 a 28/02/1986 junto à Universidade Federal de Uberlândia'.
5.4.	Pede, por fim, que seja reformada a deliberação recorrida, de modo 'a não compelir a Universidade Federal de Uberlândia a suspender, por um motivo ou por outro, os proventos da aposentadoria do Recorrente, uma vez que o mesmo possui direito líquido e certo a manter a aposentadoria integral com paridade de acordo com os documentos apresentados em anexo'.
Análise:
....................................................................................................................................................................
5.6.	Extrai-se dos autos que o ato de aposentadoria do Sr. Alvaro Ribeiro Barale, que laborou por 32 anos, 5 meses e 6 dias na UFU, foi considerado ilegal em razão da conversão ponderada de tempo de serviço especial entre 9/7/1981 e 11/12/1990, bem assim após o advento da Lei 8.112/1990 até sua inativação ocorrida em 1/4/2013, não se aplicando ao seu caso o entendimento dos mandados de injunção 721-7, 880-9, 1071-4, 1442-6 e 3389 e Súmula Vinculante 33 do STF, pois não se inativou com base na aposentadoria especial de que trata o artigo 40, § 4º, inciso III, da Constituição Federal, mas sim com fundamento no art. 3º da EC 47/2005 com tempo total, incluindo a ponderação (12 anos, 10 meses e 16 dias) , de 45 anos, 3 meses e 22 dias (peça 3) .
5.7.	A afirmação apresentada pelo recorrente, corroborada pela Nota Técnica da UFU constante da peça 14, de que exerceu o cargo de Médico e não de Professor no período de 01/01/1981 a 28/02/1986, o que lhe permitiria o cômputo de tempo insalubre, bem como o documento do CNIS (peça 21) , dando conta de que antes do ingresso na UFU laborou em outras organizações e pretende averbar esse tempo para manter os proventos integrais e aposentação com base no art. 3º da EC 47/2005, não tem o condão de afastar os vícios do ato concessório de aposentadoria constante destes autos, em razão dos fundamentos que levaram à prolação do Acórdão recorrido. Na mesma linha são os Acórdãos 4512, 13.711, 11.848, todos de 2019 e da c. 1ª Câmara. 
5.8.	Estas novas informações, especialmente após o ora recorrente ter de posse a Certidão de Tempo de Contribuição emitida pelo INSS e com tempo de contribuição averbado junto à UFU, podem até subsidiar a emissão de novo ato concessório, conforme a própria UFU orienta em sua Nota Técnica (peça 21) , mas não são suficientes para afastar as irregularidades apontadas do ato concessório de que trata a peça 3.
5.9.	Ademais, há divergência das informações constantes da peça 3, que aponta que o ora recorrente foi admitido na UFU em 01/11/1980 no cargo de Professor Adjunto, enquanto na referida nota da UFU consta que 'o servidor exerceu o cargo de Médico, de 01/01/1981 a 28/02/1986, e de Professor do Magistério Superior, de 01/03/1986 a 31/03/2013, totalizando 32 anos, 05 meses e 09 dias'. Não foi apresentado pelo recorrente também nenhum documento de que tenha exercido o cargo de Médico e não de Professor quando do seu ingresso na UFU no início dos anos 80.
5.10.	Convém mencionar, ainda, que, referente aos períodos de trabalhador celetista, o documento hábil para a averbação do tempo de serviço é a certidão expedida pelo INSS, já que o trabalhador pertence ao regime geral de previdência, conforme Acórdão 380/2009-TCU-Plenário, ou seja, o CNIS, por si só, não é suficiente, pois, além de não ser o documento mais apropriado, pode apresentar inconsistências e falta de informações, o que não é incomum, conforme constatado em auditoria realizada pelo Tribunal (Acórdão 1198/2018-TCU-Plenário) , devendo nesses casos o segurado/servidor solicitar sua correção ao INSS, nos termos do § 2º do art. 29-A da Lei nº 8.213/1991 e na legislação infralegal, mencionada nas razões que levaram a prolação do Acórdão 5692/2020-TCU-Segunda Câmara.
5.11.	Em relação a tempo insalubre, convém reiterar a jurisprudência do Tribunal acerca da matéria, conforme se extrai do seguinte excerto do voto condutor do Acórdão 10412/2019-TCU-Primeira Câmara:
'Quanto ao mérito, jurisprudência pacífica deste Tribunal ampara contagem especial de tempo insalubre para fins de aposentadoria de servidores que trabalharam nessas condições antes da vigência da Lei 8.112/1990, enquanto estiveram vinculados ao regime celetista, conforme Acórdão 2008/2006-TCU-Plenário.
Porém, a contagem especial de tempo prestado em condições insalubres para servidores ocupantes de cargos de natureza estritamente administrativa depende da efetiva demonstração da existência de risco ou de agentes nocivos à saúde no local de trabalho, por meio de laudo pericial. Nesse sentido, o Acórdão 911/2014-TCU-Plenário, cujo sumário transcrevo a seguir:
'SUMÁRIO: PESSOAL. APOSENTADORIA. TEMPO DE ATIVIDADE INSALUBRE EXERCIDO ANTES DO ADVENTO DA LEI 8.112/1990. NECESSIDADE DE COMPROVAÇÃO DA CONDIÇÃO DE INSALUBRIDADE. SIMPLES PAGAMENTO INDISCRIMINADO DO ADICIONAL DE INSALUBRIDADE NÃO GERA DIREITO À CONTAGEM DO TEMPO DE ATIVIDADE ESPECIAL. CARGO DE NATUREZA EMINENTEMENTE ADMINISTRATIVA. NECESSIDADE DE APRESENTAÇÃO DE CERTIDÃO DO INSS, DA QUAL CONSTE A CONCESSÃO DO TEMPO DE ATIVIDADE INSALUBRE, UMA VEZ QUE SE REFERE A TEMPO PRESTADO JUNTO ÀQUELE REGIME DE PREVIDÊNCIA, O QUAL DEVERÁ COMPENSAR O REGIME PRÓPRIO DE PREVIDÊNCIA DOS SERVIDORES, NA PROPORÇÃO DOS ANOS DE CONTRIBUIÇÃO, NA FORMA DA LEI 9.796/1999. ALTERNATIVAMENTE, A TÍTULO DE RACIONALIDADE ADMINISTRATIVA, O ÓRGÃO PODERÁ ELE PRÓPRIO AVERBAR O TEMPO ESPECIAL, DESDE QUE AMPARADO EM LAUDO EMITIDO PELO MINISTÉRIO DO TRABALHO, OU DE PROFISSIONAL POR ELE CADASTRADO, QUE ATESTE AS CONDIÇÕES NAS QUAIS A ATIVIDADE DO SERVIDOR ERA EXERCIDA. ILEGALIDADE E NEGATIVA DE REGISTRO. DISPENSA DA DEVOLUÇÃO DOS VALORES INDEVIDAMENTE RECEBIDOS. DETERMINAÇÕES'.
No voto que fundamenta o referido decisum, o Exmo. Ministro Benjamin Zymler acentua que a averbação relativa a tempo exercido junto ao Regime Geral de Previdência Social (RGPS) deve estar amparada em certidão expedida pelo Instituto Nacional do Seguro Social. Apenas nos casos de cargos cujo exercício envolve, presumivelmente, risco para higidez física, por racionalidade administrativa, é admissível averbação do tempo de atividade insalubre realizada de ofício pelo órgão de origem, como no caso dos médicos, odontólogos, auxiliares de enfermagem e agentes de saúde pública. Em se tratando de cargos que não podem ser beneficiados por tal presunção, a contagem especial deve se fundamentar pela efetiva demonstração da existência de risco ou de agentes nocivos à saúde no local de trabalho.'
5.12.	Como o recorrente aposentou-se no cargo de Professor do Magistério Superior e não de Médico é necessário que a UFU observe as orientações contidas na referida transcrição para eventual reconhecimento de tempo insalubre do Sr. Alvaro Ribeiro Barale. 
5.13.	Convém mencionar, por fim, que a jurisprudência consolidada é no sentido de que no controle externo da legalidade do ato de concessão de aposentadoria, o Tribunal não pode inovar, modificando o ato sob apreciação. Nesse sentido, cabe trazer à baila a seguinte passagem constante do relatório que embasa o Acórdão 1170/2008-TCU-Plenário, transcrevendo parte do voto proferido por ocasião da prolação da Decisão nº 414/2002-TCU-2ª Câmara:
'Vale rememorar, ainda, que o Tribunal de Contas da União deve apreciar o ato de concessão de aposentadoria voluntária nos limites do que foi pleiteado, por escrito, pelo interessado. É exatamente esse o entendimento há muito consolidado pelo STF, conforme se observa do excerto do MS nº 20.038/DF, in verbis:
'Portanto, no caso presente, o Tribunal de Contas da União, no exercício da atribuição que lhe compete por força do disposto no § 8º do artigo 72 da Emenda Constitucional nº 1/1969, só tem uma alternativa: ou julga válida a aposentadoria [ou a pensão] voluntária nos termos em que foi concedida, ou a julga nula, por ilegal. O que não pode é determinar o registro da aposentadoria em termos diversos dos em que foi ela requerida e deferida, o que implicaria aposentadoria compulsória fora dos casos em que a lei permite'' (sublinhamos e destacamos) .
....................................................................................................................................................................
5.15.	Dessa forma, não cabe ao Tribunal substituir a Administração, devendo a própria UFU adotar as providências cabíveis requeridas pelo Acórdão recorrido e avaliar à luz da jurisprudência firmada (Acórdãos 2008/2006 e 911/2014, ambos do Plenário do TCU) se o Sr. Alvaro Ribeiro Barale laborou em local onde houve riscos ou agentes nocivos à sua saúde e se apresentou documento hábil (CTC emitida pelo INSS) para averbação de tempo proveniente do RGPS. Assim, cabe o ora recorrente requerer ao órgão de origem (UFU) seu pleito quanto à manutenção da aposentadoria com base no art. 3º da EC 47/2005 e não ao TCU, que, no caso de atos sujeitos a registro, somente julga regular ou não o ato concessório praticado pelo órgão jurisdicionado, como já fizera.
5.16.	Assim, não é possível acolher as alegações do recorrente.
CONCLUSÃO
Das análises anteriores, conclui-se que não o Sr. Alvaro Ribeiro Barale não faz jus à aposentadoria da forma que foi concedida originalmente pela UFU.
6.1. Tal conclusão sustenta a proposta de negar provimento ao recurso em análise.
PROPOSTA DE ENCAMINHAMENTO
Ante o exposto, submetem-se os autos às instâncias subsequentes, propondo-se:
a) conhecer do recurso interposto, para, no mérito, negar-lhe provimento; e
b) dar ciência do acórdão que for prolatado ao recorrente e aos demais interessados, ressaltando-se que o relatório e o voto que o acompanharem podem ser consultados no endereço www.tcu.gov.br/acordaos, no dia seguinte ao de sua oficialização."
É o relatório.

Ana Carolina Amaro Siqueira (OAB/MG 112.485), representando Alvaro Ribeiro Barale.

Procurador Júlio Marcelo de Oliveira.

APOSENTADORIA. ACRÉSCIMO DE TEMPO FICTO, PARA FINS DE INATIVAÇÃO, SEM PREENCHIMENTO DOS REQUISITOS PERTINENTES. ILEGALIDADE. NEGATIVA DE REGISTRO. PEDIDO DE REEXAME. NÃO APRESENTAÇÃO DE ELEMENTOS BASTANTES PARA ALTERAR A DELIBERAÇÃO RECORRIDA. CONHECIMENTO. NÃO PROVIMENTO.

APOSENTADORIA (APOS)

Secretaria de Recursos (Serur); Secretaria de Fiscalização de Integridade de Atos e Pagamentos de Pessoal e de Benefícios Sociais (Sefip).

Por meio do Acórdão 5831/2020-TCU-Primeira Câmara, esta Corte negou registro à aposentadoria do sr. Alvaro Ribeiro Barale, fundada no art. 3º da Emenda Constitucional 47/2005, concedida pela Fundação Universidade Federal de Uberlândia (UFU) . A recusa se deveu à contagem ponderada, a título de penosidade ou insalubridade, de todo o tempo de serviço prestado pelo interessado, no cargo de professor adjunto, à instituição de ensino (entre os anos de 1980 e 2013) , o que lhe proporcionou o acréscimo de um tempo ficto - tido por irregular, por não atender os pressupostos fixados nas normas de regência - de quase treze anos. 
2.	Inconformado, o inativo interpõe pedido de reexame.
3.	Nesse sentido, argumenta, essencialmente, que:
	- "laborou como médico na Universidade Federal de Uberlândia no período de 01/01/1981 a 28/02/1986, o que faz ter a conversão de tempo especial em comum em relação a exposição aos agentes insalubres, pois o período celetista é considerado legal para fins de conversão de tempo especial em comum pelo TCU";
	- "possui ainda uma trajetória laborada antes do ingresso na IFE que corresponde a 5 (cinco) anos, 10 (dez) meses e 27 (vinte e sete) dias de contribuição, conforme CNIS em anexo";
	- com os acréscimos a que faz jus (contagem ponderada do tempo trabalhado como médico e período anterior ao ingresso na UFU) , "preenche os requisitos do art. 3º da EC 47/2005, pois irá contar com 40 (quarenta) anos, 04 (quatro) meses e 28 (vinte e oito) dias de contribuição".
4.	Instruindo o feito, a Secretaria de Recursos (Serur) posiciona-se pelo conhecimento e não provimento do pedido de reexame.
5.	O Ministério Público, em cota simples, põe-se de acordo. 
6.	Ratifico o juízo inicial de admissibilidade do recurso.
7.	No mais, acompanho as conclusões dos pareceres, por seus fundamentos, expostos no relatório antecedente, sem prejuízo das considerações que se seguem.
8.	A negativa de registro da aposentadoria do sr. Alvaro Ribeiro Barale se deveu, basicamente, à ausência de elementos comprobatórios das condições alegadamente especiais em que teria exercido suas funções no magistério público. 
9.	Nesta oportunidade, o recorrente não contesta, objetivamente, a decisão desta Corte. Antes, busca requalificar o cargo que ocupou na universidade em seus primeiros anos de trabalho (de professor, como consta do ato de aposentação, para médico, o que lhe daria direito à contagem ponderada no período) e requerer a averbação de tempo de serviço prestado à iniciativa privada antes de seu ingresso na UFU.
10.	Ocorre que, nas duas hipóteses, eventuais providências a respeito incumbem à entidade de origem do servidor, que, em tendo por pertinentes os elementos de convencimento oportunamente apresentados, deverá emitir novo ato de aposentação. Na realidade, por se tratar de ato complexo, é mesmo defeso ao TCU inovar nas condições em que produzido o título de inatividade, consoante longeva jurisprudência do Supremo Tribunal Federal (STF) , cabendo-lhe tão somente deferir ou negar o respectivo registro:
"Em se tratando de aposentadoria voluntária, o julgamento a que se refere § 8º do artigo 72 da Emenda Constitucional nº 1/1969 [atual inciso III do art. 71 da C.F.], se limita à legalidade ou não de sua concessão, não podendo o Tribunal de Contas da União determinar seu registro em termos diversos dos em que foi requerida e deferida, o que implicaria aposentadoria compulsória fora dos casos em que a lei permite" (MS 20.038, Tribunal Pleno, rel. Min. Moreira Alves, julg. em 22/9/1976) .
11.	Assim, é junto à UFU que o sr. Alvaro Ribeiro Barele deve buscar o saneamento de seu título de aposentação, com os acréscimos de tempo a que acredita ter direito. Emitido um novo ato, aí sim, caberá a esta Corte se manifestar a respeito.
12.	Não há, pois, o que reparar na deliberação atacada.
	Diante do exposto, voto no sentido de que o Tribunal adote a deliberação que ora submeto a este Colegiado.
TCU, Sala das Sessões Ministro Luciano Brandão Alves de Souza, em 15 de junho de 2021.
BENJAMIN ZYMLER 
Relator